臺北高等行政法院判決　　　　　　　　　　　　　　九十二年度訴字第四六七二號
　　　　　　　　　　　　　　　.
　　原　　　告　甲○○
　　訴訟代理人　盧烽池律師
　　被　　　告　福建省金門縣地政局
　　代　表　人　陳世宗（局長）
　　訴訟代理人　乙○○
右列當事人間因有關土地事務事件，原告不服福建省金門縣政府中華民國九十二年八
月二十九日九十二年度府訴決字第０二六號訴願決定，提起行政訴訟。本院判決如左
：
　　主  文
原告之訴駁回。
訴訟費用由原告負擔。
　　事  實
一、事實概要：原告檢附賣契、繼承系統表、遺產分割協議書、戶籍謄本、印鑑證明
    及身分證等資料，於九十一年五月二日向被告申請坐落金門縣金湖鎮○○段七一
    四之一號、七二八之二號、七三七之二號及同段七三一之二號之土地所有權登記
    ，經原告實地指界後，暫編為新頭段七一四之二地號、七二八之二地號、七三七
    之二地號及同段七五一之二地號。案經被告審查後，以前開賣契上之買主姓名與
    戶籍資料上所載原告之祖父不同，且所檢附之賣契面積不明確，並所載四至範圍
    與證人所述之四至不符，無法證明賣契與前開土地屬相符一致，乃依土地登記規
    則第五十七條第一項第二款規定駁回其申請。原告不服，提起訴願，經決定駁回
    後，遂提起本件行政訴訟。
二、兩造聲明：
　　(一)原告聲明：
      1.訴願決定及原處分均撤銷。
      2.被告就原告申請坐落金門縣金湖鎮○○段七一四之二地號、七二八之二地號
        、七三七之二地號及七五一之二地號土地所有權登記案，應准為所有權登記
        之處分。
　　(二)被告聲明：駁回原告之訴。
三、兩造之爭點：原告所提之賣契是否足為原告申請前開登記之原因證明文件？
　　(一)原告主張之理由：
      1.被告以原告主張該紙賣契上之買主呂明篇係原告之祖父，而據戶籍謄本記載
        ，原告之祖父為呂偏，另原告於訴願時所附之墓碑照片乙紙，其祖父為呂明
        偏，而認二者屬不同權利主體。惟「明」字乃輩份之問題，此有呂李玉含之
        訪談記錄可參。且從呂俊德、呂俊路、呂俊和及呂俊固之名字中均有「俊」
        字一節觀之，益證原告所言非虛。又「偏」與「篇」之差，乃因原告祖父不
        識字而登記人員以相近似之文字申報戶籍所致。又系爭賣契簽訂於十九年，
        斯時一般人民大都不識字，申報戶籍、書寫姓名、訂立契約等，皆以相近似
        之文字表意，系爭賣契上之買主呂明篇，確係原告之祖父，此並有莊呂娥、
        呂柔範之訪談記錄可參，依行政程序法第九條、第三十六條規定，自應為有
        利於當事人之認定，詎被告不察，遽認呂明篇、呂偏與呂明偏係不同的權利
        主體，實嚴重損害原告之權益。
      2.本件關於原告祖父之合法繼承人是否僅呂俊德一人一節，被告不僅未傳訊當
        事人到現場說明，亦未向當地耆老探詢，且在訴願決定後，始於九十二年十
        一月十二日向戶籍機關查詢呂俊路、呂俊和及呂俊固等人之戶籍資料，顯違
        反實質審查之精神。又呂俊路、呂俊固均早夭，呂俊和則出養他人且亦過世
        ，原告祖父呂明篇之合法繼承人僅呂俊德一人，原告就本件土地登記事件自
        屬適格之當事人。雖原告就此無法提出戶籍謄本以資證明，惟此亦係因金門
        地區於三十七年始建立戶籍制度之緣故，而非可歸責於原告之事由，依行政
        訴訟法第一百三十六條準用民事訴訟法第二百七十七條但書之規定轉換舉證
        責任，自應由掌握行政資源且具專業能力之被告舉證原告祖父呂明篇之合法
        繼承人非僅呂俊德一人，始符公平。況早期農業社會，分家產並不以書面為
        據，苟呂俊路等三人尚存，則原告之父既能取得系爭賣契，依經驗法則，當
        認系爭土地是由原告之父繼承，原告持系爭賣契向被告申請所有權登記，自
        屬適格之當事人。
      3.次查，原告所檢附其祖父為買主之賣契，因係訂立於十九年，當時金門地區
        尚無地籍制度，自無從書明確定之土地面積大小，故賣契上之四至範圍與面
        積皆以明顯之地標為界址，並得推算出其面積。又依系爭賣契所載四至範圍
        為：「東至新頭交界，南至湖前交界，西至湖前交界，北至西洪」，而證明
        人書立之證明書所載土地範圍四至為：「其四至是為東至新頭水溝流往前空
        飄廠水溝，南至現環島南路新頭交界，西至湖前現陳應盼水泥儲藏交界，北
        至太湖段交界。」二者所載之差異，係因時間不同、地貌變遷所致，被告未
        考量早期金門地區未建立地籍制度，一再要求原告指出系爭賣契上之土地於
        現行地籍上之確實位置，並以早期金門地區未建立地籍資料，致無從記載確
        實土地面積大小，而駁回原告之登記申請，顯已逾越法定之裁量權限，且未
        就當事人有利及不利之情形一併注意，致侵害原告應有之權益。
      4.另查，被告訪談陳呂勸時，並未通知原告到場，致原告無從了解被告所提問
        題之內容為何？陳呂勸何以就其業已切結願負法律上一切責任之上開保證書
        內容，於被告訪談時竟為不同之陳述？被告是否以經過設計之問題誘導陳呂
        勸為上開回答？甚或被告是否故違採證法則而取得陳呂勸之上開證詞？凡此
        ，皆因被告自行訪談而未通知原告在場，其因此而取得之證詞是否有當，即
        非無研求之餘。乃訴願決定就此亦未盡其調查之能，即遽予駁回原告之訴願
        ，殊非妥適。
      5.末按「…證明文件所載四至不明或不符者，如測量所得面積未超過證明文件
        所載面積十分之二十應按實際測量所得之面積予以登記…」土地法第六十三
        條第二項定有明文。原告申請登記之土地確實坐落原告祖居地居家出入大門
        二十公尺至二百公尺範圍內之土地，屬依證明文件所載土地座落與面積均足
        以辨識，惟四至境界不明，則依上述法條因原因證明文件所記載四至不明或
        不符者，所測面積未超過原證明文件所載面積十分之二時，即應依實際測量
        所得面積予以登記。
　　(二)被告主張之理由：
      1.本件依原告檢附之賣契所載承買人為呂明篇，但據戶籍謄本記載，原告之祖
        父即被繼承人為呂偏，又據原告訴願書所附具之墓碑照片乙紙顯示，其祖父
        為呂明偏。再者，根據被告對案內四位證明人所作之訪談記錄可知，原告之
        祖父村里鄰居皆稱呼其為偏（篇）仔或呂偏（篇），顯原告之祖父在村里間
        即以「呂偏（篇）」為日常表意之姓名，甚至證明人不識字，無法確切將原
        告祖父之姓名以文字表意，且證明人與原告之祖父尚有年齡上之差距，則原
        告至少應證明其祖父平日即以「呂明篇」為日常表意之姓名，亦「呂明篇」
        為原告祖父實際之姓名，而偏與篇在閩南語之發音又相近，究竟為呂偏或呂
        篇、偏仔或篇仔、呂明篇或呂明偏，單憑證人之說詞亦無從證明其真正，顯
        見呂明篇、呂偏及呂明偏係不同之權利主體，自難認系爭土地係原告之祖父
        所承買。
      2.次查，原告持有之前開賣契係訂立於十九年，其中坐落為林兜鄉，面積記載
        空白，雖其四至為東至新頭交界、南至湖前交界、西至湖前交界、北至西洪
        ，惟原告申請上開四至偌大範圍內之系爭土地，參依本縣八十一年版金門縣
        志卷四政事志第七０七頁土地測量乙節記載略以：「民國初，民間耕地之計
        算面積，即以植地瓜籐一千三百五十條為一畝，…」再參考本縣二十年至三
        十年間之數張舊契據，斯時金門地區雖未建立地籍制度，惟其面積計算皆以
        栽數為計算依據，本案原告所檢具之賣契其面積竟為空白，則斯時究如何據
        以計算買賣金額，按經驗法則判斷，實有違常情，故，故被告依該賣契為實
        質審查之結果，認面積既不相合，四至亦難以確認，而駁回原告之申請並無
        違誤。
      3.再查，系爭賣契所載四至東至新頭交界、南至湖前交界、西至湖前交界、北
        至西洪，其中「西洪」，參考本縣八十一年版金門縣志卷二土地志第二二九
        頁民國區域乙節記載略以：民國四年設縣後，保仍舊，惟都次第及鄉之數目
        名稱，稍有更易，計都六、保十、鄉一百六十六。西洪斯時即屬第四都滄湖
        保之西洪鄉○○○○○道同年間金門志之「金門圖」與現今金門縣區域圖，
        「西洪」位置即現在「榕園」之位置。惟證人陳呂勸、呂柔範、莊呂娥所證
        明之四至為東至新頭水溝流往前空飄廠水溝交界、南至現環島南路新頭交界
        、西至湖前現陳應盼水泥儲藏倉交界、北至太湖路段交界（今之湖中），其
        中「空飄廠」，經查即國防部政治作戰總隊金門光華園上廠之位置，土地座
        落本縣金湖鎮○○段七九０、七九０之三、七九六、七九六之一地號土地（
        其中士校段七九０之三地號係九十年十一月二十八日分割自同段七九０地號
        ），前揭兩者範圍差異甚大。在四至不明之狀況下，原告以該賣契申請偌大
        範圍內之系爭土地，更無從信其真正。是以，被告被告基於實質審查主義，
        就原告申辦系爭土地登記本於職權與實體審查與判斷，並未逾越法定之裁量
        權限，亦未侵害原告應有之權益。
      4.又查，據原告訴願書所附之墓碑照片可知，其祖父呂明篇之合法繼承人至少
        尚有墓碑上之呂俊路、呂俊和、呂俊固三人，縱認呂明篇、呂偏、呂明偏係
        同屬一人，則系爭土地亦應由其全體繼承人所共有，雖原告主張呂俊路、呂
        俊國均早夭，呂俊和已出養他人且過世，其祖父合法繼承人僅有呂俊德一人
        屬實，原告亦應依土地登記規則第一百十九條規定，檢附呂俊路、呂俊國死
        亡記事之戶籍謄本及呂俊和出養他人記事之戶籍謄本據以辦理，惟原告對上
        述三位合法繼承人卻未詳實填載於系統表內，亦未檢附其戶籍謄本等證明文
        件以供審查，顯有使本局承辦人員登載不實之嫌。另被告亦於九十二年十一
        月十二日行文至本縣金湖戶政機關查詢有關呂俊路、呂俊和」、呂俊固之戶
        籍資料，其結果為無上開三人之戶籍記事。是以，本案單憑原告之說詞更無
        從信其真正。
      5.又原告另主張依土地法第六十三條後段規定，以原因證明文件所載四至不明
        或不符者，所測量面積未超過原證明文件所載面積十分之二時，應依實際測
        量所得面積予以登記乙節，按土地法第六十三條第二項所謂「證明文件所載
        四至不明或不符」者，係指證明文件所載之土地座落與面積均足以辨識，惟
        其四至境界不明，或其面積與實地指界測量之面積不相符合，方足當之，非
        謂證明文件所載之土地座落、四至及面積不明，即有該條項之適用，原告所
        訴顯有誤會。
　　理  由
一、按「土地登記之內容、程序、規費、資料提供、應附文件及異議處理等事項之規
    則，由中央地政機關定之。」「土地總登記，由土地所有權人於登記期限內檢同
    證明文件聲請之。」土地法第三十七條第二項、第五十一條前段定有明文。次按
    ，「申請登記，除本規則另有規定外，應提出下列文件：一登記申請書。二登記
    原因證明文件。…」「有下列各款情形之一者，登記機關應以書面敘明理由及法
    令依據，駁回登記之申請：…二依法不應登記者。…」亦為行為時土地登記規則
    第三十四條第一項第一、二款及第五十七條第二項所明定。而我國土地登記審查
    係採實質審查主義，除審查申請書內各欄填寫是否齊全外，就土地權利之來歷、
    所繳驗各項證明文件之真偽及土地申辦登記之權利存否，地政機關本於職權自應
    為實體之審查，合先敘明。
二、本件原告以坐落金門縣金湖鎮○○段七一四之一號、七二八之二號、七三七之二
    號及七三一之二號土地為其祖父呂明篇於民國十八年間向他人承買為由，於九十
    一年五月二日申請辦理所有權第一次登記，經原告實地指界後，暫編為新頭段七
    一四之二地號、七二八之二地號、七三七之二地號及同段七五一之二地號土地在
    案，惟經被告審查後，以原告所附賣契上之買主姓名與戶籍資料所載原告之祖父
    不同，且該賣契所載面積不明確，並所載四至範圍與證明人所述之四至不符，無
    法證明賣契與前開土地屬相符，乃依土地登記規則第五十七條第一項第二款規定
    駁回其登記申請等情，為兩造所不爭，並有原告提出之前開賣契、繼承系統表、
    遺產分割協議書、戶籍謄本、證明書及被告九十二年五月二十七日金登駁字第二
    五號駁回通知書附卷可稽，堪信為真實。
三、原告不服循序提起行政訴訟，主張：前開賣契所載買主「呂明篇」與戶籍謄本所
    載「呂偏」及墓碑照片所示「呂明偏」不同，概因早期金門地區一般人民多不識
    字，申報戶籍、書寫姓名及訂立契約等，皆以相近似之文字表意所致，前開賣契
    上之買主呂明篇，確係原告之祖父無訛；又原告祖父之子嗣固有原告之父呂俊德
    及呂俊路、呂俊和及呂俊固等三人，然呂俊路、呂俊固均早夭，呂俊和則出養他
    人且亦過世，原告祖父之合法繼承人僅呂俊德一人，惟因金門地區於三十七年始
    建立戶籍制度，雖原告就此無法提出戶籍謄本以資證明，惟此亦係因金門地區於
    三十七年始建立戶籍制度之緣故，非可歸責於原告；且前開賣契所載四至與證明
    書所載範圍不同，係因時間不同及地貌變遷所致，被告逕以早期金門地區未建立
    地籍資料，致無從記載確實土地面積大小，而駁回原告之登記申請，顯已逾越法
    定裁量權限，而侵害原告應有之權益等語。
四、經查：
    (一)原告申請本件土地所有權登記，無非以其持有之賣契為據，惟上開賣契所載之
      承買人為呂明篇，但據原告提出之戶籍謄本記載，原告之祖父即被繼承人為呂
      偏，又依原告於訴願書所附墓碑照片顯示，其祖父為呂明偏，亦與該賣契所載
      之呂明篇不同。復參諸被告對原告所舉證人陳呂勸、呂柔範及莊呂娥之訪談筆
      錄所載，原告之祖父村里鄰居皆稱呼其為偏（篇）仔或呂偏（篇），顯見原告
      之祖父在村里間即以「呂偏（篇）」為日常表意之姓名，, 甚至證人不識字，
      無法確切將原告祖父之姓名以文字表意，且證人與原告之祖父尚有年齡上之差
      距，則原告至少應證明其祖父平日即以「呂明篇」為日常表意之姓名，亦即「
      呂明篇」為原告祖父實際之姓名，而「偏」與「篇」在閩南語之發音又相近，
      究為「呂偏」或「呂篇」、「偏仔」或「篇仔」、「呂明篇」或「呂明偏」，
      僅憑前開證人之證言，亦無從證明其真正。是以，「呂明篇」與「呂偏」、「
      呂明偏」既不相同，顯係不同之權利主體，自難認前開賣契所載之買主即原告
      之祖父。
    (二)次查，前開賣契亦未記載買賣之土地面積，僅略載土地坐落林兜鄉，四至為東
      至新頭交界、南至湖前交界、西至湖前交界、北至西洪等情，尚無從查證該賣
      契所指土地實際坐落位置及面積若干。又原告申請時所附前開三名證人出具之
      證明書雖稱：「其四至為東至新頭水溝流往前空飄廠水溝交界、南至現環島南
      路新頭交界、西至湖前現陳應盼水泥儲藏倉交界、北至太湖路段交界（今之湖
      中）。」云云。惟參諸卷附八十一年版金門縣志所載，金門於民國四年設縣後
      ，保仍舊，惟都次第及鄉之數目名稱，稍有更易，計都六、保十、鄉一百六十
      六，西洪斯時即屬第四都滄湖保之西洪鄉○○○○○道同年間金門志之「金門
      圖」與現今金門縣區域圖，前開賣契所載北至西洪位置即現在「榕園」之位置
      ，核與前開證人所述四至範圍及面積亦有所不同，此有前開地籍資料及套繪成
      果圖附卷可稽，足徵原告所執前開賣契所載之土地，與其申請登記之前開土地
      ，並不相符，原告以前開賣契申請辦理前開土地之所有權登記，尚難認已依首
      揭土地登記規則第三十四條第一項第二款規定提出登記原因證明文件。
    (三)又按，「申請繼承登記，…，並應提出下列文件：一載有被繼承人死亡記事之
      戶籍謄本。二繼承人現在戶籍謄本。三繼承系統表。…」為行為時土地登記規
      則第一百十九條第一項第一、二、三款所明定。本件依原告於訴願時所提出其
      祖父之墓碑照片所示，其祖父之合法繼承人除原告之父呂俊德外，尚有呂俊路
      、呂俊和、呂俊固三人，如「呂明篇」、「呂偏」、「呂明偏」係同屬一人即
      原告之祖父，則前開土地亦應由其全體繼承人所共有，縱原告主張呂俊路、呂
      俊國均早夭，呂俊和已出養他人且過世，其祖父之合法繼承人僅有呂俊德一人
      等情屬實，原告申請登記時，亦應依前揭規定，提出呂俊路、呂俊國死亡記事
      之戶籍謄本及呂俊和出養他人記事之戶籍謄本據以辦理，惟原告對上開三位合
      法繼承人卻未詳實填載於系統表內，亦未檢附其戶籍謄本等證明文件以供審查
      ，依法亦有未合。況依被告於九十二年十一月十二日向金門縣金湖鎮戶政事務
      所查詢結果，亦查無呂俊路、呂俊和及呂俊固之戶籍登記資料，且原告於本院
      審理時，亦未能提出其他證據以資證明，空言主張其父親為其祖父之唯一合法
      繼承人云云，即不足採。又依前所述，原告申請本件土地登記所附之繼承系統
      表，既僅記載其祖父僅有一名兒子即原告之父呂俊德，被告自無從知悉其祖父
      尚有其他子女並予查證，嗣原告訴願時提出前開墓碑照片，被告始獲悉其祖父
      尚有其他子嗣，乃依職權再向戶政機關查詢渠等之戶籍資料，即無不合，原告
      指稱被告未於其申請登記時查證，嗣於訴願決定後，始向戶政機關查詢前開繼
      承人之戶籍資料，有違實質審查之精神云云，顯有誤解，亦無足取。
    (四)復查，原告雖另主張其申請登記之土地，雖因前開賣契所載四至不明或不符，
      但依土地法第六十三條第二項規定，被告就所測量面積未超過原證明文件所載
      面積十分之二時，亦應依實際測量所得面積予以登記云云。惟按，土地法第六
      十三條係規定：「依前條確定登記之面積，應按原有證明文件所載四至範圍以
      內，依實際測量所得面積登記之。前項證明文件所載四至不明或不符者，如測
      量所得面積未超過證明文件所載面積十分之二時，應按實際測量所得之面積予
      以登記，…」是該規定第二項所謂「證明文件所載四至不明或不符」者，係指
      證明文件所載之土地坐落與面積均足以辨識，惟其四至境界不明，或其面積與
      實地指界測量之面積不相符合，始足當之，原告所提前開賣契所載之土地四至
      ，其土地坐落及面積既均不明確，自無該條適用之餘地。
    (五)末按，訴願法第五十三條規定：「訴願決定應經訴願審議委員會會議之決議，
      其決議以委員過半數之出席，出席委員過半數之同意行之。」經查，本件訴願
      決定機關即福建省金門縣政府訴願審議委員會委員共有九人，參加本件九十二
      年八月二十七日九十二年度第四次委員會議之委員已有五人，其餘四人請假，
      核參與決議本件訴願決定之委員人數已逾全體之半數，訴願決定機關組織應屬
      合法，此有訴願案件審議紀錄及訴願決定書可參，原告誤認福建省金門縣政府
      訴願審議委員會委員共有十人，指稱參與決議本件訴願決定之委員僅有五人，
      未逾全體之半數，其決定組織不合法云云，亦不足採。
五、綜上所述，被告就原告申請所提出之原因證明文件即前開賣契審查結果，以該賣
    契所載之買主姓名與戶籍資料所載原告之祖父不同，且該賣契所載面積及四至範
    圍不明，無法證明與原告申請之前開土地屬相符，乃依首揭土地登記規則第五十
    七條第一項第二款規定否准原告之申請，並無違誤，訴願決遞予維持，亦無不合
    ，原告徒執前詞，訴請撤銷，並請求被告應准就前開土地為所有權登記，均無理
    由，應予駁回。
據上論結，本件原告之訴為無理由，爰依行政訴訟法第九十八條第三項前段，判決如
主文。
中　　　華　　　民　　　國  　 九十四　 　年　 　一　 　月　　　五　　　日
                        臺 北 高 等 行 政 法 院   第 四 庭
                                      　　 審 判 長 法  官　徐瑞晃
                                          　　      法  官　吳慧娟
                                              　　  法  官　蕭惠芳
右為正本係照原本作成。
如不服本判決，應於送達後二十日內，向本院提出上訴狀並表明上訴理由，如於本判
決宣示後送達前提起上訴者，應於判決送達後二十日內補提上訴理由書（須按他造人
數附繕本）。
中　　　華　　　民　　　國  　 九十四　 　年　 　一　 　月　　　五　　　日
            　　　　　　　　　　　　　　    　      書記官  李淑貞
